【裁判字號】    95,台上,635
【裁判日期】    950406
【裁判案由】    拆屋還地
【裁判全文】
最高法院民事判決              九十五年度台上字第六三五號
    上  訴  人  甲 ○ ○
                          號
                乙○○○
                丙 ○ ○
                丁 ○ ○
    共      同
    訴訟代理人  蔡 正 廷律師
                吳 富 凱律師
    被 上訴 人  戊 ○ ○
上列當事人間請求拆屋還地事件，上訴人對於中華民國九十三年
六月二十八日台灣高等法院第二審判決（九十三年度上字第三四
號），提起上訴，本院判決如下：
    主  文
原判決關於駁回上訴人請求被上訴人拆除坐落台北市○○段○○
段八二九地號土地上之花台及走道，返還土地予上訴人暨自民國
八十六年六月一日起至返還土地之日止，按月給付損害金部分廢
棄，發回台灣高等法院。
其他上訴駁回。
第三審訴訟費用關於駁回其他上訴部分，由上訴人連帶負擔。
    理  由
本件上訴人主張：伊等繼承陳重寶所有坐落台北市○○段○○段
八二九地號土地應有部分三分之一、同地段四四０地號土地應有
部分二分之一。被上訴人未經伊等及全體共有人同意，竟於系爭
八二九地號土地上興建如原判決附圖一所示乙部分面積為七二平
方公尺之花台及走道（下稱附圖一工作物），且所主持之觀天師
寺廟占用系爭四四０號土地內如原判決附圖二所示Ｂ部分面積六
九．三九平方公尺（下稱附圖二建物），並獲有相當於租金之不
當得利等情，爰本於民法第八百二十一條規定及不當得利、侵權
行為法律關係，求為命被上訴人(一)拆除附圖一工作物，返還該部
分土地予伊等及其他共有人，暨自民國八十六年六月一日起至返
還土地之日止，按月給付伊等如原判決附表所示金額；(二)拆除如
附圖二建物，返還該土地予伊等及其他共有人，暨自八十六年六
月一日起至返還土地之日止，按月給付伊等新台幣（下同）二千
一百五十一元之判決（上訴人超過上開部分損害金之請求及另請
求命被上訴人將坐落同所四四四地號土地上如原判決附圖二所示
Ｄ部分面積二七．八五平方公尺之建物拆除，返還該土地予伊等
及其他共有人，暨自八十六年六月一日起至返還土地之日止，按
月給付伊等四人一千七百二十七元部分，經第一審判決敗訴，未
據提起第二審上訴。第一審准上訴人請求(一)部分，駁回上訴人請
求(二)部分，兩造各就敗訴部分提起第二審上訴）。
被上訴人則以：(一)系爭八二九地號土地共有人經協議由共有人之
一陳賢得分管系爭八二九地號土地，伊向陳賢得購買應有部分十
二分之一，繼受該分管協議，於分管之土地內興建如附圖一工作
物，無需經過其他共有人之同意；(二)伊前手謝進淼於興建系爭寺
廟時，已得陳重寶同意使用系爭四四０地號土地，陳重寶對附圖
二建物使用系爭四四０地號土地亦未提出異議，依民法第七百九
十六條規定，上訴人自不得請求拆除。縱陳重寶係於寺廟興建前
同意謝進淼使用四四０地號土地，無民法第七百九十六條規定之
適用，惟陳重寶既已事先同意謝進淼無償使用，伊向謝進淼購買
系爭寺廟，亦非無權占有等語，資為抗辯。
(一)關於廢棄發回部分（即關於上訴人請求(一)部分）：
原審廢棄第一審所為上訴人請求(一)部分勝訴判決，改判駁回上訴
人該部分請求，無非以：陳重寶原係系爭八二九地號土地共有人
，應有部分為三分之一。陳重寶於八十三年八月五日死亡，由上
訴人甲○○與陳隆興繼承，陳隆興於九十年二月二十六日死亡，
由上訴人丙○○、丁○○、乙○○○繼承，均未辦理繼承登記。
被上訴人於系爭八二九地號土地上興建如附圖一工作物，該土地
共有人之一陳賢得於七十八年四月二十一日將其所有之應有部分
十二分之一賣予被上訴人，並辦妥移轉登記等事實，為兩造所不
爭執，堪信為真實。按分別共有之各共有人，按其應有部分對於
共有物之全部有使用收益之權，共有物未分割前，各共有人實際
上劃定範圍使用共有物者，屬分管之性質，共有人於與其他共有
人訂立共有物分割或分管之特約後，縱將其應有部分讓與第三人
，其分割或分管契約，對於受讓人仍繼續存在。依陳賢得及訴外
人陳昱達於上訴人訴請台北市政府環境保護局拆屋還地事件（台
灣台北地方法院九十一年度訴字第三五二五號、台灣高等法院九
十二年度上易字第三三一號，下稱另案拆屋還地事件）中證詞，
並參諸上訴人繼承系爭八二九地號土地應有部分前，該土地之其
他共有人對於系爭八二九地號土地上有如附圖一工作物從未表示
異議等情，足認陳賢得出售其應有部分前，如附圖一工作物所在
之土地已經共有人協議將之交由陳賢得分管。陳賢得將其應有部
分移轉予被上訴人，縱未告知被上訴人有關分管協議之事，惟原
共有人間之分管協議對於被上訴人繼續存在。被上訴人使用系爭
八二九地號土地興建如附圖一工作物，對於其他共有人自不構成
無權占有，上訴人請求被上訴人拆除附圖一工作物，返還該部分
土地予全體共有人，暨給付相當於租金之不當得利，不應准許等
詞，為其判斷之基礎。惟查陳賢得於第一審證稱：因其他共有人
上班，伊乃使用系爭八二九地號土地全部，他共有人知悉而無意
見，但未事先講好（見一審卷二五五頁至二五六頁）云云；而陳
賢得於另案拆屋還地事件則證稱：系爭土地共有人間係以口頭約
定將系爭八二九地號土地交伊分管（見一審卷一五０頁、一五二
頁另案拆屋還地事件筆錄）。陳賢得前後證詞不一，原審以陳賢
得於另案拆屋還地事件之證詞，認系爭八二九地號土地經共有人
約定分管由陳賢得使用，陳賢得將其應有部分移轉予被上訴人，
被上訴人自得繼受陳賢得分管契約之權利於系爭八二九地號土地
興建花台及步道，惟未說明何以不採信陳賢得於第一審證詞之理
由，遽為不利上訴人之認定，未免率斷。上訴意旨，指摘原判決
關此部分為不當，求予廢棄，非無理由。
(二)關於上訴駁回部分（即關於上訴人請求(二)部分）：
原審依調查證據為辯論之結果，認定：陳重寶原係系爭四四０地
號土地共有人，應有部分為二分之一。陳重寶死亡後，由上訴人
甲○○與陳隆興繼承，陳隆興死亡後，由上訴人丙○○、丁○○
、乙○○○繼承，均未辦理繼承登記。系爭寺廟如附圖二建物部
分越界使用系爭四四０地號土地等事實，為兩造所不爭執，堪信
為真實。被上訴人之前手謝進淼證稱伊於建廟前整地時，陳重寶
已同意伊使用系爭四四０地號土地，核與證人即系爭寺廟信徒洪
陳菊枝、陳要勝證述情節相符，被上訴人辯稱系爭寺廟擴建之初
，已經陳重寶同意越界使用，已非無稽。甲○○雖稱陳重寶於系
爭寺廟興建之初知其越界，曾經阻止但對方不聽等語，惟其為本
件當事人，事涉直接利害關係，所言已難遽信，亦與前揭證人所
證述事實亦有未符，參酌陳重寶於七十六年十一月僅因謝進淼於
系爭四四０號土地闢建一條寬約八公尺之道路，即具狀告訴，焉
有明知越界占用近七十平方公尺興建永久建物之寺廟，卻未即異
議或依法訴追之理。又陳重寶雖未經他共有人同意而允謝進淼越
界建築，惟系爭四四０地號土地他共有人嘉大工程股份有限公司
（下稱嘉大公司）於九十二年八月十五日將其應有部分贈與被上
訴人，已不生未經他共有人同意而不生效力問題等詞，為其心證
之所由得，並說明上訴人其餘攻擊方法因何不足取及不逐一論述
之理由，爰維持第一審所為上訴人敗訴判決，駁回其上訴，洵無
違誤。按共有物之處分、設定、負擔應得全體共有人之同意，民
法第八百十九條第二項定有明文。共有人如未經全體共有人之同
意，將共有物全部或一部交付他人為事實上處分或變更，乃為無
權處分行為，其效力未定。若他共有人予以追認或他人事後取得
共有物之全部或取得除交付其使用之共有人以外之其餘共有人應
有部分時，依民法第一百十八條規定之法理，該無權處分之共有
人即不得主張其行為不生效力。系爭四四０地號土地原為陳重寶
與嘉大公司共有，應有部分各二分之一，陳重寶未得嘉大公司同
意被上訴人前手謝進淼興建之系爭寺廟越界建築使用系爭四四０
地號土地，固屬無權處分行為，惟嘉大公司嗣已將系爭土地應有
部分二分之一移轉予被上訴人，陳重寶之繼承人即不得再主張陳
重寶無權處分行為不無效力。上訴論旨，仍執陳詞，指摘原審此
部分認定事實及證據之取捨之職權行使為不當，或就原判決已論
斷者，泛言理由不備，聲明廢棄，為無理由。
據上論結，本件上訴為一部有理由，一部無理由。依民事訴訟法
第四百七十七條第一項、第四百七十八條第二項、第四百八十一
條、第四百四十九條第一項、第八十五條第二項，判決如主文。
中    華    民    國  九十五  年    四    月    六    日
                      最高法院民事第八庭
                          審判長法官  朱  建  男
                                法官  顏  南  全
                                法官  許  澍  林
                                法官  鄭  傑  夫
                                法官  蘇  清  恭
      本件正本證明與原本無異
                                      書  記  官
中    華    民    國  九十五  年    四    月   二十   日
                                                      Ｅ


司法院資訊處製作；財團法人民間司法改革基金會備份。
